臺灣桃園地方法院民事判決　　　　　　　100年度訴字第864號
原　　　告　ooo
法定代理人　甲○○
訴訟代理人　楊肅欣律師
被　　　告　乙○○
訴訟代理人　陳文雄律師
上當事人間請求返還土地所有權狀事件，本院於民國100 年12月
6 日言詞辯論終結，判決如下：
    主  文
被告應將坐落桃園縣蘆竹鄉○○段第五八地號（權狀字號：○九
九蘆資地字第○四○七二二號）、桃園縣蘆竹鄉○○段第一八九
地號（權狀字號：○九九蘆資地字第○四○七二三號）及桃園縣
蘆竹鄉○○段第一九○地號（權狀字號：○九九蘆資地字第○四
○七二四號）土地所有權狀三紙返還予原告。
訴訟費用由被告負擔。
    事  實  及  理  由
一、原告主張：緣伊與丙○○為甲○○、丁○○（已歿）之未成
    年子女，丁○○死亡後，由伊、戊○○、甲○○共同繼承丁○○所有，坐落桃園縣蘆竹鄉○○段58、189 、190 、191
    、192 、193 地號之土地（重劃分割前為桃園縣蘆竹鄉○○
    段27之4 、27之18、27之20、123 之4 等4 筆土地），甲○○並為伊及丙○○之法定代理人。因伊、丙○○與叔叔己○○間因上開土地間之有己○○信託登記，而發生爭執糾紛，
    甲○○不諳相關事宜，遂經人介紹認識從事代書業務之被告
    ，並於民國99年5 月18日簽訂委任契約（下稱系爭委任契約
    ），委任被告辦理上開土地塗銷信託登記、市地重劃等相關
    事宜。嗣因市地重劃結果，伊分配取得坐落桃園縣蘆竹鄉○○段58、189 、190 、191 、192 地號土地之所有權人，而
    丙○○則取得同段193 地號土地，被告即向甲○○表示為防
    止將來信託登記遭塗銷，需先以虛偽買賣方式，將土地所有
    權登記為第三人名義，甲○○即將上開土地權狀6 紙交由被
    告保管，經己○○阻止，而未辦理移轉登記。嗣於100 年5
    月25日，甲○○與伊祖父庚○○就停止親權等事件（鈞院99
    年度親字第197 號）達成和解，由伊將上開191 、192 、19
    3 地號土地出賣予庚○○，被告始將所有權狀交還，惟仍拒
    絕返還上開58、189 、190 地號之土地所有權狀（權狀字號
    各為：099 蘆資地字第040722號、099 蘆資地字第040723號
    、099 蘆資地字第040724號）。而委任契約得隨時終止，伊
    與丙○○遂委請律師發函終止與被告間之系爭委任契約，如
    認其終止並不合法，則再以100 年8 月30日書狀後附伊、丙○○及甲○○終止契約通知書之送達為再次終止之意思表示
    ，則兩造間之委任關係，既已消滅，被告自應返還上開3 張
    權狀。況且，伊係於市地重劃後始將權狀交予被告保管，當
    時市地重劃已完成，並無交權狀予被告辦理市地重劃之必要
    ，是該交付保管與市地重劃事宜之辦理，並無關係，被告亦
    不得以委任事務尚未處理完畢而繼續保管權狀。至於委任契
    約報酬給付義務與權狀返還間，亦未立於對待給付，被告自
    不得主張同時履行抗辯權或行使留置權。縱認系爭委任契約
    終止效力有疑異，惟系爭委任契約所委任之事項均已辦理完
    畢而終了，被告亦無保有權狀之事由。爰依民法第767 條之
    規定，提起本訴，聲明求為：被告應將坐落桃園縣蘆竹鄉○○段58地號（權狀字號：099 蘆資地字第040722號）、同段
    189 地號（權狀字號：099 蘆資地字第040723號）、同段19
    0 地號（權狀字號：099 蘆資地字第040724號）土地之土地
    所有權狀返還原告。
二、被告則以：上開權狀並非原告所交付，而係伊因辦理土地塗
    銷信託登記事宜，從地政事務所領回。伊與原告、丙○○、
    甲○○簽立委任契約，約定委任報酬為上開189 地號土地，
    且應於辦理塗銷信託登記後即應移轉至伊名下，伊已另案提
    起給付委任報酬，原告自不得請求返還上開189 號地號土地
    之所有權狀。另外上開190 地號土地為原告及甲○○向辛○○借款，因無法返還，而約定移轉予辛○○所有，因而向地
    政機關申請送件，原告與甲○○於申請書上亦皆有簽章，並
    非假買賣，故上開190 地號土地權狀亦無庸返還原告。甲○○於100 年5 月25日與庚○○達成和解後，伊即將上開191
    、192 、193 地號土地所有權狀交予原告，並無拒絕之意。
    另原告及甲○○有向伊借款新臺幣（下同）1,158,000 元，
    迄今尚未返還。則依民法第928 條、第929 條、第931 條之
    規定，伊因系爭委任契約而持有上開所有權狀，係基於營業
    關係而占有之動產，與其營業關係所生之債權，有牽連關係
    ，且原告依約應給付之報酬，迄未償付，所借款項屆期亦未
    清償，又原告及甲○○亦無支付能力，伊自得行使留置權，
    拒絕返還所有權狀等語，聲明求為駁回原告之訴。
三、不爭執事項：
(一)、原告與丙○○為甲○○、丁○○（已歿）之未成年子女，丁○○死亡後，由原告、戊○○、甲○○共同繼承呂，甲○○
    為原告及丙○○之法定代理人，為兩造所不爭執。
(二)、原告繼承丁○○之土地，因辦理市地重劃結果，原告分配取
    得坐落桃園縣蘆竹鄉○○段58、189 、190 、191 、192 地
    號土地，而為土地之所有權人，現系爭58、189 、190 地號
    土地之所有權狀（權狀字號各為099 蘆資字第040722號、09
    9 蘆資地字第040723及99蘆資地字第040724號）則為被告所
    占有，亦為兩造所不爭執，並有土地登記簿謄本在卷可按（
    見卷第8 至12頁）。
四、爭執事項：被告得否以系爭委任契約為其合法占有系爭58、
    189 、190 地號土地之所有權狀之權源？原告得否請求被告
    返還？
(一)、經查，原告、丙○○、甲○○與被告間固於99年5 月18日簽
    立系爭委任契約，並約定委任事項為：「甲方ooo法定代
    理人甲○○、戊○○法定代理人甲○○、甲○○繼承丁○○
    之所有坐落於蘆竹鄉○○段27之4 、27之18、27之20、123
    之4 四筆土地塗銷信託登記等相關權益之請求案件，委任乙
    方逸鴻地政士事務所辦理，約定辦理之權限、程度、酬金及
    其他條件如下：…一、代理或協助塗銷信託登記或調解，協
    談、協議相關事宜。二、代理恢復ooo、丙○○所有前開
    土地其法定代理人甲○○行使土地所有權人擁有之自由處分
    、收益等基本權利。三、代理協助參與並爭取ooo、戊○○市地重劃應有之一切相關權益，代理協談、代理協議家族
    共有土地之處分、收益或調解相關事宜。四、代理協助參與
    並爭取ooo、丙○○市地重劃應有之一切相關權益，代理
    協談、代理協議家族共有土地之處分、收益或調解相關事宜
    。五、代理其他與地政業務有關事項。六、代理其他與前開
    1 至5 項有關事項。七、協助籌措資金，請求確認信託登記
    無效等案件訴訟扶助」等語，業據被告提出系爭委任契約、
    公證處認證書為憑。惟查，上開四筆土地已辦理重劃完畢，
    且其權狀已由被告依上開委任契約，代為向地政事務所辦理
    塗銷信託登記事宜，並因此由被告領回原告所有系爭58、18
    9 、190 地號土地之所有權狀，業經本院依職權向桃園縣蘆
    竹地政事務所查詢，經該事務所以100 年11月16日蘆地登字
    第1000008718號函附系爭58、189 、190 地號土地之重劃、
    信託及塗銷信託等相關資料，足見原告所有系爭58、189 、
    190 地號土地，已辦畢土地重劃、塗銷信託登記，而已無再
    提起確認信託登記無效案件之必要，此外，因系爭委任契約
    引起原告祖父認原告法定代理人甲○○有處分上開信託登記
    財產之疑慮，而對原告法定代理人甲○○提起停止親權事件
    訴訟，惟已於100 年5 月25日達成訴訟上和解，其內容亦已
    就原告、丙○○所繼承上開土地達成互相讓步之協議，業據
    原告提出本院家事法庭99年度親字第197 號和解筆錄影本一
    紙，並經本院依職權調解上開卷宗查核無訛，縱事後有未履
    行事宜，亦不影響和解之效力，足見系爭委任契約之委任事
    務均已辦理完畢，或因委任事務已不存在，而履行完畢，自
    無待原告之終止，系爭委任契約即因履行完畢而消滅。至於
    系爭委任契約第18條之特別約定雖以：「委辦本件判決或協
    議或和解時止（即自99年5 月18日至104 年12月31日止）」
    等語，惟以前述委任事務之性質，並無何分段履約等時間之
    限制，是上開約定僅係委辦事項至遲應完成時限之約定，而
    非屬系爭委任契約之期間約定，自不受系爭委任契約第14條
    委任人未經受任人之同意，不得片面撤銷委任關係之拘束。
    是系爭委任契約是否確有因被告違法行為，而致動搖當事人
    間之信賴基礎，而得提前終止契約，或委任契約得隨時終止
    之規定，是否屬於強制規定，而不得由當事人另行約定，則
    無探究之必要，附此敘明。
(二)、按所有權狀，僅屬證明文件，其價值附隨其所表彰之不動產
    ，其並不能作為民法第928 條留置權之標的，最高法院80年
    度台上字第1146號判決意旨參照。又按受任人因處理委任事
    務，所收取之金錢、物品及孳息，應交付於委任人；受任人
    應受報酬者，除契約另有訂定外，非於委任關係終止及為明
    確報告顛末後，不得請求給付，民法第541 條第1 項、第54
    8 條第1 項分別定有明文。是受任人之報酬請求權係勞務付
    出之代價，與因受委任取得之物品、金錢、孳息間，並無對
    待給付關係。是系爭委任契約既因事務完畢而終了，原告自
    得請求被告交付其前因受委任，辦理塗銷信託登記事務而取
    得之所有權狀，被告抗辯原告未給付委任報酬而拒絕返還，
    及因原告尚有欠債1,158,000 元未還而行使留置權等語，揆
    諸前揭說明，均於法有違，而難採信。
(三)、又被告抗辯系爭委任契約約定之委任報酬即為上開189 地號
    土地，且應於辦理塗銷信託登記後即應移轉至伊名下，伊已
    另案提起給付委任報酬，原告自不得請求返還上開189 號地
    號土地之所有權狀等語。惟查，被告受委任處理事務之完了
    ，並非全係被告所為，部分事務係因委任事務已不存在而終
    了，已如前述；且依兩造就委任報酬之約定亦為：「…委任
    報酬為本案重劃後標的物權利範圍之所有持分百分之十七計
    算，意即重劃後土地所有權總坪數的百分之十七計算（其中
    包括前揭所有代墊費用、公證或證認費用、法院裁判費及委
    任事務完成後所有權移轉過戶之增值稅、印花稅、登記規費
    等相關費用在內）。並以重劃後壬○段189 地號土地作為過
    戶之標的物，如經判決或協議或和解或私下協議、和解重新
    調整地號或面積時，仍以調整後之登記簿謄本地號面積做為
    過戶之標的物，其受任人對於該標的物有優先選擇位置地號
    抵付酬金之權利，坪數如有誤差再計算互為找補…」等語，
    足見兩造間並非直接約定系爭189 地號土地即為委任報酬，
    且縱認即為委任報酬，惟於本件委任人拒絕依約給付時，被
    告仍應請求原告給付或待原告移轉履行，並不會發生權利自
    動移轉之效果，則於被告取得土地所有權前，自不能認為有
    占有原告所有權狀之正當權源。
(四)、此外，被告抗辯系爭190 地號土地為原告及甲○○向辛○○
    借款，因無法返還，而約定移轉予辛○○所有，因而向地政
    機關申請送件，原告與甲○○於申請書上亦皆有簽章，並非
    假買賣，故系爭190 地號土地權狀亦無庸返還原告等語，惟
    查，證人辛○○於另案（本院99年度親字第197 號）到庭證
    述：伊與甲○○沒有任何關係…因代書乙○○跟我記他有一
    個客戶須要錢，伊就借給他500,000 元，伊要設定保障（抵
    押權）…後來代書說要弄成買賣的，後來還是沒有過戶，因
    為代書說沒有辦法過戶。伊本意不是要買賣土地，土地價值
    不知道，目的就只是借錢了等語（見該卷第171 頁），足見
    原告、甲○○與辛○○間，均無實際買賣土地之意思，而僅
    係以該土地擔保借款之意，且參諸證人辛○○證述有寫契約
    ，以每坪139,800 元買，土地面積35坪點6 幾，權利範圍約
    50.49 ，則換算該買賣價金至少為2,488,440 元（計算式：
    139,800 元×35.6×50% ＝2,488,440 元），與辛○○交付
    之借款金額亦顯不相當，足見亦無買賣之真義，況且，誠如
    前述，事後系爭190 土地之所有權既未移轉登記予辛○○，
    辛○○並未取得系爭190 土地之所有權，自亦無保有所有權
    狀之權源，而此更非系爭委任契約兩造所約定之處理事務範
    圍，被告亦無據此保有權狀而拒絕返還原告之權利，是被告
    前揭所辯，亦難採信。
(五)、按所有人對於無權占有或侵奪其所有物者，得請求返還之。
    對於妨害其所有權者，得請求除去之，有妨害其所有權之虞
    者，得請求防止之，民法第767 條定有明文。又按當事人主
    張有利於己之事實者，就其事實有舉證之責任，民事訴訟法
    第277 條前段定有明文，故主張法律關係存在之當事人，應
    就發生該法律關係所須具備之特別要件事實負舉證責任。經
    查，原告主張其既為系爭58、189 、190 地號土地之所有權
    人，既為被告所不否認，則原告主張被告現無權占有所有權
    狀等語，因被告已於訴訟中明確拒絕返還，則其就有占有權
    源之事實，自應負舉證之責。惟被告前揭抗辯之事由，均不
    得作為有權占有權狀之理由，此外，復未能提出其他證據以
    證明其有權占有之依據，揆諸上揭說明，其拒絕返還所有權
    狀，自無可採。
五、綜上所述，原告主張系爭58、189 、190 地號土地為其所有
    ，土地所有權狀亦應屬原告所有，被告無權占有所有權狀，
    應予返還，自屬可採。被告抗辯行使留置權、委任事務未終
    了，及系爭189 、190 地號屬於被告、辛○○所有，並無足
    採。從而，原告基於所有權之法律關係，請求被告應將系爭
    58、189、190土地所有權狀返還予原告，為有理由，應予准
    許。
據上論結，本件原告之訴為有理由，依民事訴訟法第78條，判決
如主文。
中　　華　　民　　國　 100　　年　　12　　月　　22　　日
                        民事第三庭  法  官  陳筱蓉
上為正本係照原本作成
如對本判決上訴，須於判決送達後二十日內向本院提出上訴狀。
如委任律師提起上訴者，應一併繳納上訴審裁判費。
中　　華　　民　　國　 100　　年　　12　　月　　22　　日
                                    書記官  蔡佩媛
